臺灣高雄地方法院民事判決　　　　　　　110年度訴字第527號
原　　　告　廖世保　
被　　　告　謝麗媛　

上列當事人間請求遷讓房屋等事件，本院於民國110 年11月24日
言詞辯論終結，判決如下：
    主      文
被告應將門牌號碼高雄市○○區○○○路000 ○0 號11樓之4 房
屋遷讓返還原告。
原告其餘之訴駁回。
訴訟費用由被告負擔。
    事實及理由
一、原告主張：兩造原為夫妻關係，婚後育有二子，嗣於民國10
    1 年3 月28日經法院和解離婚。伊於離婚後將所有門牌號碼
    高雄市○○區○○○路000 ○0 號11樓之4 房屋（下稱系爭
    房屋）提供予被告居住，俾被告就近照顧2 名當時尚未成年
    之子，伊則獨自在外租屋居住。惟兩造所生之子現均已滿25
    歲，未居住於系爭房屋，系爭房屋已無繼續供被告居住之必
    要，被告無合法權源繼續占有系爭房屋，不願搬遷，應屬無
    權占有，依民法第767 條第1 項規定，伊得請求被告遷讓返
    還系爭房屋。又伊出於善意，提供系爭房屋予被告居住，詎
    被告竟拒絕伊依離婚和解筆錄行使探視權，並阻撓伊聯繫兒
    子，破壞兩造間之互信，伊亦得請求被告賠償伊所支出自10
    1 年3 月28日起至110 年6 月30日止之系爭房屋水電費新臺
    幣（下同）6 萬8,765 元、管理費19萬2,030 元，及在外租
    屋之租金61萬500 元，合計87萬1,295 元等情，並聲明：㈠
    如主文第1 項所示。㈡被告應給付原告87萬1,295 元。
二、被告則以：原告離婚後確有同意提供系爭房屋予伊及2 名當
    時尚未成年之子居住，惟伊認為得繼續占有使用系爭房屋至
    兩造所生之子有能力買受房屋為止，而兩造所生之子目前尚
    無能力購屋，則伊占有使用系爭房屋，並非無權占有。又系
    爭房屋之水電費、管理費，及原告在外租屋所支出之租金，
    均屬原告自身之開銷，尚不得請求伊賠償。原告請求伊遷讓
    返還系爭房屋，並賠償損害，洵屬無據等語，資為抗辯，並
    聲明：原告之訴駁回。
三、兩造不爭執事項：
㈠、系爭房屋為原告所有。
㈡、兩造原為夫妻，婚後育有二子，嗣於101 年3 月28日經法院
    和解離婚。
㈢、被告離婚後仍居住於系爭房屋迄今。
㈣、系爭房屋自101 年3 月28日起迄今之管理費，均由原告支付
    。
㈤、被告於兩造離婚訴訟進行中，曾要求兩造離婚後，被告與兩
    造所生之子得繼續居住於系爭房屋，經原告同意。
四、本件之爭點為：㈠被告占有使用系爭房屋，有無合法權源？
    ㈡原告請求被告賠償損害，有無理由？茲分述如下：
㈠、被告占有使用系爭房屋，有無合法權源？
  ⒈按當事人間之約定欠缺法律行為上之效果意思，而係基於人
    際交往之情誼或本於善意為基礎者，因當事人間欠缺意思表
    示存在，而無意思表示之合致，即不得認為成立契約，雙方
    間應僅為無契約上拘束力之「好意施惠」關係。判斷其區別
    之基準，除分別其為有償或無償行為之不同外，並應斟酌交
    易習慣及當事人利益，基於誠信原則，從施惠人之觀點予以
    綜合考量後認定之。故非屬契約之「好意施惠」行為，於當
    事人一方未履行該行為時，受利益之一方並無履行請求權，
    亦不生債務不履行之損害賠償責任（最高法院103 年度台上
    字第848 號判決意旨參照）。查被告於兩造離婚訴訟進行中
    ，曾要求兩造離婚後，被告與兩造所生之子得繼續居住於系
    爭房屋，經原告同意，而兩造離婚後，原告亦確有提供系爭
    房屋予被告及兩造所生之子居住等情，為兩造所不爭執，可
    見原告係出於好意，俾兩造所生之子於兩造離婚後，仍有地
    方居住並得由被告就近照顧，而同意被告使用系爭房屋。且
    兩造間就系爭房屋並未成立使用借貸契約，亦據兩造陳明在
    卷（見本院卷二第81、96頁），堪認原告同意被告使用系爭
    房屋，僅屬無法律行為效果意思之「好意施惠」行為。
  ⒉次按所有人對於無權占有或侵奪其所有物者，得請求返還之
    。對於妨害其所有權者，得請求除去之。有妨害其所有權之
    虞者，得請求防止之。民法第767 條第1 項定有明文。又所
    有人以無權占有為原因，提起返還所有物之訴，占有人如爭
    執非無權占有者，即應就其占有權源之存在負舉證責任。本
    件系爭房屋為原告所有，有建物登記謄本在卷可稽（見本院
    卷一第33至35頁），並為兩造所不爭執，堪認屬實，則被告
    辯稱其非無權占有系爭房屋，即應由被告就其占有權源存在
    之利己事實，負舉證責任。
  ⒊查原告提供系爭房屋予被告居住使用，僅屬好意施惠行為，
    已如前述，而兩造所生之子均已成年，目前分別在台北就業
    及就讀研究所，其中一人有固定收入，得以自行償還學貸並
    租屋居住，另一人則半工半讀，二人均僅放長假時始回高雄
    等情，為兩造所不爭執（見本院卷二第81頁），足見兩造所
    生之子確未居住系爭房屋，且均有獨立生活之能力，而無再
    由被告保護教養之必要。是兩造既已離婚而無同居之義務，
    原告提供系爭房屋予被告居住，俾就近照顧兒子之目的亦不
    復存在，被告自應證明其有法律上之權源方得繼續占有系爭
    房屋。
  ⒋被告雖辯稱：伊無資力買受房屋，且原告既同意伊於離婚後
    得繼續居住在系爭房屋，應認伊得繼續居住系爭房屋至兩造
    所生之子有能力買受房屋為止云云，然原告提供系爭房屋予
    被告居住之目的，僅在使兩造所生之子得於成年以前受被告
    就近照顧，並非在使被告得長久居住系爭房屋，且原告提供
    系爭房屋予被告居住，僅屬好意施惠行為，亦難認原告有忍
    受被告在兩造所生之子有能力買受房屋以前，繼續居住系爭
    房屋之義務，是被告執此辯稱其有占有系爭房屋之法律上權
    源云云，並無可採。此外，被告就其占有系爭房屋有何合法
    權源，復未能提出其他證據加以證明，則原告主張被告為無
    權占有系爭房屋，自堪信為實在。從而，被告占有系爭房屋
    既無合法權源，則原告依前揭規定，請求被告遷讓返還系爭
    房屋，即屬有據。至原告雖請求判決被告於3 週內遷讓返還
    系爭房屋云云，然並未提出任何法律依據（見本院卷二第97
    頁），則其此部分之請求，難認有據，不應准許。
㈡、原告請求被告賠償損害，有無理由？
    查原告雖執前詞，請求被告賠償其所支出自101 年3 月28日
    起至110 年6 月30日止之系爭房屋水電費6 萬8,765 元、管
    理費19萬2,030 元，及在外租屋之租金61萬500 元，合計87
    萬1,295 元云云，惟被告是否拒絕原告依離婚和解筆錄行使
    探視權，與原告是否提供系爭房屋予被告居住並負擔上開費
    用，核屬二事，尚不能混為一談。原告自承：伊提供系爭房
    屋予被告居住時，並未提及任何費用及金錢之負擔，原本亦
    不打算向被告求償等語（見本院卷二第96頁），可見兩造離
    婚時並未約定系爭房屋水電費、管理費及原告在外租屋之租
    金應由何人負擔，則原告徒以事後被告拒絕其行使探視權，
    而請求被告賠償上開費用，即難認有據。又原告上開主張，
    未據其提出法律依據，本院對此已於110 年9 月22日言詞辯
    論期日行使闡明權（見本院卷二第80頁），然原告迄110 年
    11月24日言詞辯論終結時仍未補正（見本院卷二第96頁），
    則原告關此部分之請求，自不應准許。
五、綜上所述，本件原告依民法第767 條第1 項規定，請求被告
    遷讓返還系爭房屋，為有理由，應予准許。逾此範圍，非有
    理由，應予駁回。又原告之請求雖為一部有理由，一部無理
    由，惟本院審酌其請求被告遷讓返還系爭房屋部分為全部勝
    訴，爰命被告負擔全部訴訟費用，併此敘明。
六、本件事證已臻明確，兩造其餘攻擊防禦方法及舉證，經審酌
    後均於判決結果不生影響，爰不一一論述，附此敘明。
七、據上論結，本件原告之訴為一部有理由，一部無理由，依民
    事訴訟法第79條，判決如主文。
中    華    民    國   110    年    12    月    8     日
                  民事第二庭    法  官  林婕妤
以上正本係照原本作成。
如對本判決上訴，須於判決送達後20日內向本院提出上訴狀。如
委任律師提起上訴者，應一併繳納上訴審裁判費。
中    華    民    國   110    年    12    月    8     日
                                書記官  林君燕